【裁判字號】    99,交易,127
【裁判日期】    991221
【裁判案由】    過失傷害
【裁判全文】
臺灣高雄地方法院刑事判決             99年度交易字第127號
公  訴  人  臺灣高雄地方法院檢察署檢察官
被      告  林清水
選任辯護人  吳豐賓律師
上列被告因過失傷害案件，經檢察官提起公訴（99年度偵字第87
46號），本院判決如下：
    主  文
林清文犯過失傷害致人重傷罪，處有期徒刑拾月。
    事  實
一、林清水於民國98年10月14日上午10時許，駕駛車牌號碼5637
    -SR 號自小客車，沿高雄縣岡山鎮○○路80巷西往東方向行
    駛，於行經嘉華路80巷之交岔路口時，應注意車輛行駛時之
    車前狀況，且行經無號誌之交岔路口時，左方車應暫停讓右
    方車先行，而當時天候晴、日間自然光線、柏油路面乾燥、
    無缺陷、無障礙物、視距良好，依其智識、能力，並無不能
    注意之情事，竟疏未暫停並留意前方路況，適有楚程騎乘
    車牌號碼200-ENS 號重型機車，沿嘉華路80巷南往北方向行
    駛至前述路口，因避煞不及，致林清水所駕駛之上開自小客
    車之右前車頭撞擊楚程騎乘之機車左側車身，致楚程因
    而機車倒地並翻落至路旁之水溝內，受有前額撕裂傷、右側
    氣胸、身體多處擦傷以及頸脊椎脫位骨折併頸脊髓損傷等傷
    害，經送醫診治後，仍造成雙上、下肢毀敗、嚴重減損之重
    傷害結果。
二、案經楚程訴由臺灣高雄地方法院檢察署檢察官偵查起訴。
    理  由
壹、證據能力部分：
一、按司法警察行使即時勘察權所見、所聞記錄之文書，固為傳
    聞證據，然因員警已以證人身分，於審判中就其製作之文書
    作證，並給予被告行使詰問權之機會，則證據已轉換為一般
    證人之當庭陳述，並接受反詰問以確保證言之真實性，應認
    有證據能力（最高法院98年台上字第2214號判決意旨參照）
    。查本案卷附之「道路交通事現場圖」雖係員警接獲報案後
    至車禍現場，行使即時勘察權就車輛之位置、刮地痕等情形
    所繪製，惟因該「道路交通事故現場圖」所製作之員警趙啟
    志，業經本院於審判程序中傳喚到庭具結作證，並針對該車
    禍現場處理之問題詳為證述，亦已給予被告及其選任辯護人
    行使反對詰問權之機會，本院復查無其他顯不可信之情事，
    依上所述，自應具有證據能力。
二、次按被告以外之人於審判外之陳述，雖不符刑事訴訟法第15
    9 條之1 至第159 條之4 之規定，而經當事人於審判程序同
    意作為證據，法院審酌該言詞陳述或書面陳述作成時之情況
    ，認為適當者，亦得為證據，刑事訴訟法第159 條之5 第1
    項定有明文。本件檢察官、被告林清水及其辯護人於本院審
    判程序時，就本判決所引用其他審判外之言詞或書面陳述，
    均明示同意有證據能力，本院審酌該具有傳聞證據性質之證
    據，其取得過程並無瑕疵，與待證事實具有關聯性，證明力
    非明顯過低，以之作為證據係屬適當，認俱有證據能力。
三、卷附臺灣省高屏澎區車輛行車事故鑑定委員會所出具之鑑定
    意見書，雖係被告以外之人於審判外之書面陳述，然該鑑定
    係經本院囑託下所為之鑑定，依刑事訴訟法第208 條規定，
    其鑑定意見應有證據能力。
四、又本案之交通現場蒐證照片，係利用機械力攝錄畫面後，再
    將該等畫面呈現客觀、自然之現狀，此與「供述證據」係供
    述者對於有關體驗之事實，經由知覺、記憶、表現、敘述或
    敘述性動作等過程予以傳達者自為不同，其本質上屬物證之
    一種，非屬供述證據，不適用傳聞法則，且與被告本件犯行
    有相當之關聯性，又非不法取得，自應具有證據能力。
貳、實體部分：
一、被告林清文固坦承於上開時間、地點，駕駛前揭之自小客車
    與告訴人楚程騎乘之重型機車發生車禍，惟矢口否認有過
    失致告訴人受重傷之犯行，辯稱：伊駕駛之自小客車係駛越
    過交岔路口之中心線後，告訴人騎乘之機車才突然從工廠旁
    的空地快速衝出來，並撞上伊駕駛之自小客車右前輪，且因
    衝撞之力道而將自小客車位移至左側車道上，該車禍係告訴
    人過失所致，伊有注意車前狀況，並已盡相當之注意義務，
    應無過失云云；其辯護人則以：從現場告訴人機車、被告自
    小客車之位置、雙方車損狀況可知，被告駕駛之自小客車應
    已過了十字路口後，告訴人才從空地快速的騎機車撞擊到被
    告自小客車右前輪處。因被告之自小客車右前部前輪、板金
    有明顯的受撞擊痕跡，顯然係告訴人機車撞擊自小客車才會
    有此損壞，且觀告訴人之傷勢為右前額撕裂傷、右側氣胸、
    頸脊椎脫位骨折併頸脊髓損傷等，若果為係被告駕駛之自小
    客車右前車頭撞及告訴人騎乘機車之左側車身，則何以告訴
    人之身體左側無明顯之傷痕，是本案係告訴人無照駕駛且未
    依規定戴安全帽，於行經路口時未注意左右來車所招致，被
    告並無過失云云。
二、經查：
（一）被告於上開時間、地點，駕駛前揭之自小客車與告訴人騎
      乘之車牌號碼200-ENS 號重型機車發生車禍，被告駕駛之
      自小客車右前車頭保險桿、引擎蓋因而受損，駕駛座前方
      擋風玻璃亦有龜裂之情形，另告訴人騎乘之重型機車車身
      左側有損壞，且因該次車禍受有前額撕裂傷、右側氣胸、
      身體多處擦傷以及頸脊椎脫位骨折併頸脊髓損傷等傷害，
      經送往義大醫療財團法人義大醫院治療，目前告訴人之雙
      上肢肌力為1 至3 分，雙下肢肌力為0 分（正常肌力為5
      分），已達癱瘓之程度，其四肢復原程度有限，應屬重傷
      害。而本案車禍事故發生當時天候晴、柏油路面乾燥無缺
      陷、視距良好，並無不能注意之情事等情，有上開義大醫
      院99年5 月18日義大醫院字第09900264號函、交通事故調
      查報告表（一）（二）、訪談紀錄表、交通事故現場圖、
      現場照片及汽、機車受損照片等在卷可稽（偵卷第26頁至
      第32頁、第47頁），亦為被告所不爭，此部分之事實，應
      堪認定。
（二）又告訴人騎乘之機車於現場倒地後所產生之刮地痕，自嘉
      華路80巷交岔路口延伸至車禍發生後機車倒地之位置，長
      達36.3公尺乙節，有卷附之現場照片及道路交通事故現場
      圖可佐（偵卷第26頁背面、第29頁），亦經證人即至現場
      處理車禍狀況並繪製道路交通事故現場圖之員警趙啟志到
      庭結證稱：當時自小客車是由西往東，機車是由自小客車
      的右邊由南往北，（機車）從（自小客車）左側那邊撞上
      去，在路口倒了一直刮刮到被害人倒地之位置，該刮地痕
      是本件車禍由機車刮地所產生，當時的照片也有拍到刮地
      痕等語屬實（本院卷第19頁背面、第20頁）；復觀該次車
      禍蒐證照片，嘉華路80巷交岔路口之刮地痕，確實明顯可
      稽，且肇事地點位居巷道內，平常往來之車輛非多，以該
      刮地痕明顯並延伸至告訴人機車倒地之位置觀之，應無可
      能為其他車輛於該處發生車禍所遺留，況苟為被告所稱係
      自小客車駛越該路口分岔路口「後」，始遭告訴人騎乘之
      機車從右前方撞擊，則以告訴人機車由南往北而「正面」
      撞擊自小客車之方向加以判斷，衡情告訴人因機車倒地所
      造成刮地痕之起始點，亦無可能於上開交岔路口，是被告
      與被害人所騎乘重型機車之撞擊地點應在嘉華路80巷交岔
      路口範圍內之事實，即堪採認。
（三）證人即告訴人楚程於偵訊中具結證稱：當天我是騎我媽
      媽的機車去送飲料給嘉華路附近的工廠，我是沿著嘉華路
      80巷由南往北騎至嘉華路80卷85號附近的交岔路口，如現
      場圖所示，被告自小客車突然從我左側撞過來，我就倒地
      受傷，被告駕駛自小客車之右前車頭撞到我機車左側車身
      ，我都是沿著道路騎，沒有突然從空地騎出來等語明確（
      偵卷第44頁）。而被告駕駛之上開自小客車，因本案車禍
      而致其右前頭之保險桿受損、引擎蓋凹陷及駕駛座位置前
      方擋風玻璃龜裂，其餘車體並無損壞，另告訴人所騎乘之
      機車，除左側下方之車體外觀有破損之情形外，車頭部分
      並未有損壞等情，有現場照片及被告所提出照片4 張在卷
      可考（偵卷30頁、第31頁、第36頁、第37頁）。是依上開
      證人證述之情節並勾稽自小客車、機車受損之情況加以研
      判，因該自小客車係「右前車頭」保險桿損壞、右前車燈
      上方之引擎蓋凹陷及駕駛座前方擋風玻璃龜裂，且該機車
      除「左前側」下方之車體有所毀損外，另車前斜板、車燈
      、方向燈及前輪外罩，均未見有何明顯損壞。故苟如被告
      所辯係告訴人之機車車頭「正面」、「快速」撞擊其自小
      客車右前車輪附近，則以2 車行進速度之力道觀之，告訴
      人騎乘之機車車前頭部分，理應造成相當之毀損，然該機
      車卻僅有左側車體破裂之狀況，顯然與被告所辯撞擊之情
      形有所不合。再者，告訴人發生車禍後係躺臥在上開路口
      由西往東方向旁之水溝內，如係告訴人騎乘機車「正面」
      撞擊該自小客車右前車輪而翻滾掉落至水溝，則又何以該
      自小客車右前車燈上方引擎蓋有因外力壓迫而產生相當明
      顯之凹陷外觀? 此反足印證應為該機車左側突然遭撞擊後
      ，告訴人身體先躺臥在該自小客車右前方之引擎蓋上，而
      造成該引擎蓋之凹陷，再因自小客車由西向東方向之速度
      帶動而往前翻滾跌落至水溝內之情形，較符事理。又被告
      所駕駛之自小客車廠牌車型之車輛，車重達1,200 公斤以
      上，有該廠牌車型之網站資料在卷可佐（本院卷第33頁）
      ，則以如此重量之車體，衡情除非受有相當速度、相當重
      量之側邊撞擊，否則難以產生如被告所辯因受撞擊而自右
      側位移至左側之情形。因告訴人僅騎乘機車，而非駕駛自
      小客車，縱認係告訴人騎機車撞擊自小客車右前側，依上
      所述，其瞬間速度及力道應不足以發生被告所述之情事，
      如有自小客車撞擊後移動之事實，亦應為被告因突發狀況
      發生，自然反應而將方向盤轉向左邊所造成。此外，依自
      小客車與機車車禍後之位置觀之，如為告訴人騎乘機車從
      自小客車右前側加以撞擊，則告訴人之機車理應倒臥在自
      小客車之右側或右前側，然卻橫倒於自小客車之正前方，
      足見該機車應為左側邊受力重心不穩而往前倒地所導致。
      從而，告訴人騎乘之機車，應為左側受被告駕駛之自小客
      車撞擊，且告訴人因該次撞擊而先壓臥在自小客車引擎蓋
      上，再翻落至路旁之水溝內，其騎乘之機車亦因而倒地滑
      行至自小客車前方之事實，應較可採，此亦核與臺灣省高
      屏澎區車輛行車事故鑑定委員會高屏澎區990715號案鑑定
      意見書所載（本院審訴卷第20頁），該次車禍係被告駕駛
      之自小客車行經無號誌交岔路口，左方車未讓右方車先行
      為肇事主因之鑑定意見相符，是被告駕駛之自小客車係右
      前車頭撞擊告訴人騎乘之機車左側之事實，亦堪予認定。
（四）按汽車行駛時，駕駛人應注意車前狀況，並隨時採取必要
      之安全措施；又汽車行駛至無號誌或號誌故障而無交通指
      揮人員指揮之交岔路口，同為直行車或轉彎車者，左方車
      應暫停讓右方車先行。道路交通安全規則第94條第3 項、
      第102 條第1 項第2 款分別定有明文。查被告合法考領普
      通小型車駕照，有電子閘門證號查詢汽車駕駛人1 份附卷
      可參（本院卷第34頁），自應對於上開交通安全規則知之
      甚稔，亦為其行車駕駛時應注意之事項，且肇事當時天候
      晴，道路無缺陷、無障礙物，視距良好等情，有高雄縣政
      府岡山分局99年3 月25日高縣岡警交字第0990003714號函
      檢覆之道路交通事故調查報告表（一）、（二）各1 份（
      偵卷第27頁）存卷可考，足徵依當時狀況，被告客觀上並
      無不能注意之情狀，竟疏未注意，行駛至上開無交通號誌
      之交岔路口，未注意前方右側有告訴人騎乘之機車，且未
      暫停讓告訴人之機車先行，致其所駕駛之自小客車右前車
      頭撞擊告訴人騎乘之機車左側，進而發生本案之車禍事故
      ，應有過失乙節，應堪認定。至於告訴人未領有駕駛執照
      、未戴安全帽乙節，僅涉及告訴人是否有民事上與有過失
      之情形，並不影響本案被告過失行為之認定，附此敘明之
      。
（五）告訴人因該車禍事故而受有前額撕裂傷、右側氣胸、身體
      多處擦傷及頸脊椎脫位骨折併頸脊髓損傷等傷害，且告訴
      人上開傷害已造成其雙上肢肌力為1 分至3 分，雙下肢肌
      力為0 分（正常肌力為5 分），已達癱瘓之程度，四肢復
      原程度有限，痊癒機率極為微小，經鑑定屬重度肢障，領
      有中華民國身心障礙手冊等情，有義大醫療財團法人義大
      醫院出具之診斷證明書、該醫院99年5 月18日義大醫院字
      第09900264號函及中華民國身心障礙手冊（偵卷第9 頁至
      第11頁、第47頁）在卷可稽。又所謂毀敗一肢以上之機能
      ，係指一肢以上之機能完全喪失其效用而言，有最高法院
      30年上第445 號判例要旨可資參照。是告訴人因本件車禍
      而受有刑法第10條第4 項第4 款「毀敗（雙下肢肌力為0
      分，已完全喪失其效用而達毀敗之程度）、嚴重減損（雙
      上肢肌力為1 分至3 分，屬嚴重減損）1 肢以上之機能」
      之情形，而屬重傷害之事實，亦堪認定。又辯護人雖爭執
      告訴人左側身體並未受傷，應非左側遭受撞擊云云，惟告
      訴人騎乘之機車係因左側受到撞擊乙節，既如前述，且被
      告駕駛之自小客車係直接撞擊告訴人之「機車」而非「身
      體」，故告訴人之左側身體並未受有嚴重之傷害，難謂悖
      於常理，況告訴人除受有右前額撕裂傷、右側氣胸、頸脊
      椎脫位骨折併頸脊髓損傷等外，尚有身體多處之擦傷，是
      辯護人上開所執之詞，應無所憑，難予採信。
（六）綜上所述，被告駕駛自小客車行經上開嘉華路80巷口交岔
      路時，未注意車前狀況，暫停讓右方車即告訴人騎乘之機
      車先行，即冒然駛入該路口，致該自小客車右前車頭撞擊
      告訴人騎乘機車之左側，應有過失，且告訴人因本件車禍
      而受有上開之重傷害結果，該重傷害結果與被告之駕駛行
      為間亦有相當因果關係，是被告過失傷害告訴人致重傷之
      犯行，事證明確，堪予認定，應依法論科。
三、核被告所為，係犯刑法第284 條第1 項後段過失傷害致重傷
    罪。爰審酌被告駕駛自小客車行經交岔路口，應減速並暫停
    讓右方車先行，竟疏未注意而逕行通過，嚴重侵害道路交通
    之往來安全，並因而肇致本件車禍發生，使未滿20歲正值青
    少之告訴人，因該次車禍受有前述之重傷害而癱瘓在床須人
    長期看護，且事後飾詞狡辯，一再推諉為告訴人之過失所造
    成，未有任何過失之語，態度顯然不佳，毫無悔意，況肇事
    迄今已長達1 年有餘，亦未與告訴人達成任何和解，難見有
    何悔意，應予嚴懲，並參酌被告犯罪動機、目的、手段及態
    度等一切情狀，量處如主文所示之刑，以資懲儆。
據上論斷，應依刑事訴訟法第299 條第1 項前段，刑法第284 條
第1 項後段，刑法施行法第1 條之1 ，判決如主文。
本案經檢察官顏漢文到庭執行職務。
中    華    民    國    99    年    12    月    21    日
                      交通法庭  審判長法  官  黃建榮
                                      法  官  陳川傑
                                      法  官  林勳煜
以上正本證明與原本無異。
如不服本判決應於收受判決後10日內向本院提出上訴書狀，並應
敘述具體理由。其未敘述上訴理由者，應於上訴期間屆滿後20日
內向本院補提理由書(均須按他造當事人之人數附繕本)「切勿逕
送上級法院」。
中    華    民    國    99    年    12    月    21    日
                                      書記官  莊正彬
附錄本案判決論罪科刑法條
中華民國刑法第284條
（過失傷害罪）
因過失傷害人者，處6 月以下有期徒刑、拘役或5 百元以下罰金
，致重傷者，處1 年以下有期徒刑、拘役或5 百元以下罰金。
從事業務之人，因業務上之過失傷害人者，處1 年以下有期徒刑
、拘役或1 千元以下罰金，致重傷者，處3 年以下有期徒刑、拘
役或2 千元以下罰金。

司法院資訊處製作；財團法人民間司法改革基金會備份。
